最高法院民事裁定　　　　　　　　　 110年度台上字第3303號
上　訴　人　廖嘉永
訴訟代理人　陳禾原律師
　　　　　　蕭明哲律師
被 上訴 人　陳姵彤
訴訟代理人　薛欽峰律師
　　　　　　劉又禎律師
　　　　　　洪士棻律師
上列當事人間請求所有權移轉登記事件，上訴人對於中華民國11
0年4月27日臺灣高等法院第二審判決（109 年度重上字第13號）
，提起上訴，本院裁定如下：
    主  文
上訴駁回。
第三審訴訟費用由上訴人負擔。
    理  由
按上訴第三審法院，非以原判決違背法令為理由，不得為之；又
判決不適用法規或適用不當者，為違背法令；且提起上訴，上訴
狀內應記載上訴理由，表明原判決所違背之法令及其具體內容，
暨依訴訟資料合於該違背法令之具體事實，其依民事訴訟法第46
9條之1規定提起上訴者，並應具體敘述為從事法之續造、確保裁
判之一致性或其他所涉及之法律見解具有原則上重要性之理由，
同法第467條、第468條、第470條第2項定有明文。是當事人提起
上訴，如依同法第469 條規定，以原判決有所列各款情形之當然
違背法令為理由，其上訴狀或理由書應表明該判決有合於各該條
款規定情形之具體內容，及係依何訴訟資料合於該違背法令之具
體事實；如依同法第469條之1規定，以原判決有前條以外其他不
適用法規或適用不當為理由，其上訴狀或理由書應表明該判決所
違背之法令條項，或有關解釋字號，或成文法以外之習慣或法理
、法則等及其具體內容，暨係依何訴訟資料合於該違背法令之具
體事實，並具體敘述為從事法之續造、確保裁判之一致性或其他
所涉及之法律見解具有原則上重要性之理由。上訴狀或理由書如
未依上述方法表明，或其所表明者與上開法條規定不合，即難認
為已合法表明上訴理由，其上訴自非合法。本件上訴人對於原判
決提起上訴，雖以該判決違背法令為由，惟核其上訴理由狀所載
內容，係就原審取捨證據、認定事實、解釋意思表示之職權行使
，所論斷：兩造為夫妻關係，上訴人前繼承取得新北市○○區○
○段0000000地號土地權利範圍各2/540，嗣該2筆土地其他共有
人擬出售剩餘所有權應有部分各538/540 （下稱系爭土地），上
訴人乃陸續以買賣為原因登記為系爭土地所有權人，價金稅費全
係被上訴人以名下坐落臺北市北投區房地向銀行抵押貸款支付。
互核兩造長女廖子閑、長子廖克樸之證詞、被上訴人陳述及兩造
對話錄音譯文，堪認上訴人係因具系爭土地共有人身分，依土地
法第34條之1第4項規定行使優先承買權，始暫時出名登記為所有
權人，資金則由被上訴人單獨負擔，兩造於購地之初已有日後將
所有權移轉予被上訴人之合意。其次，徵諸坐落系爭土地上之未
辦保存登記鐵皮屋稅籍，係登記以廖子閑為納稅義務人，該鐵皮
屋出租簽約、收取租金等管理用益事務皆由被上訴人處理，上訴
人對租賃情況毫無所悉，被上訴人復持有系爭土地所有權狀，上
訴人欲抵押貸款猶須被上訴人同意出借權狀各節，兩造就系爭土
地自屬借名登記關係，性質上應與委任契約同視。被上訴人業以
起訴狀繕本為終止借名登記關係之意思表示，其於原審追加依民
法第541條第2項規定，先位請求上訴人將系爭土地所有權移轉登
記予己，為有理由，應予准許，於原審追加之備位請求無庸論究
等情，指摘為不當，並就原審已論斷者，泛言未論斷或違反證據
、經驗、論理法則或違法，而非表明依訴訟資料合於該違背法令
之具體事實，並具體敘述為從事法之續造、確保裁判之一致性或
其他所涉及之法律見解具有原則上重要性之理由，難認已合法表
明上訴理由。至上訴意旨關於如何評判同財共居夫妻是否存有借
名登記法律關係之主張，要屬事實審法院針對具體個案，採證、
認事、解釋意思表示之職權行使，與確保裁判一致性、法律見解
是否具原則上重要性之上訴第三審許可要件無涉。依首揭說明，
應認其上訴為不合法。末查，調查證據之方法，法院原可衡情取
捨，不受當事人請求所拘束。原審就被上訴人購買系爭土地之資
金來源及兩造間有借名登記之合意，已得堅強心證，並詳述心證
之所由得及上訴人抗辯不可採之理由。原審未訊問被上訴人之弟
陳振家，尚無違法可言；又原審雖未詳載證人徐守仁證詞何以不
可採之理由，然已說明兩造其餘攻防方法及所用證據，無礙判決
結果，不逐一論列，尚非判決不備理由。上訴人就此部分之指摘
，不無誤會。另上訴人於上訴第三審後，抗辯被上訴人以借名方
式優先承購系爭土地，應屬脫法行為，自始無效，且其於系爭土
地遭鄰地無權占用時，係以所有權人身分參與調解、訴訟程序，
自費委任律師應訴等詞，並提出調解筆錄、裁判影本為佐，核屬
新防禦方法及新證據，依民事訴訟法第476條第1項規定，非本院
所得審酌。均附此敘明。
據上論結，本件上訴為不合法。依民事訴訟法第481條、第444條
第1項、第95條、第78條，裁定如主文。
中    華    民    國   111    年    1     月    19    日
                      最高法院民事第三庭
                          審判長法官  沈  方  維  
                                法官  鍾  任  賜  
                                法官  張  競  文  
                                法官  方  彬  彬  
                                法官  陳  麗  芬  
本件正本證明與原本無異
                                      書  記  官
中    華    民    國   111    年    2     月    8     日